【裁判字號】    91,重上更(二),253
【裁判日期】    920227
【裁判案由】    偽造文書
【裁判全文】
臺灣高等法院臺中分院刑事判決              九十一年度重上更(二)字第二五三號
    上  訴  人
    即  被  告  戊○○  男四十.
    選任辯護人  張慶達  律師
    自  訴  人  丙○○  男六十.
                乙○○  男三十.
    右  二  人
右上訴人因偽造文書案件，不服台灣台中地方法院中華民國八十五年九月十九日第一
審判決（民國八十五年度自字第三四號），提起上訴，經判決後，由最高法院第二
次發回更審，本院判決如左：
    主      文
原判決關於戊○○部分撤銷。
戊○○行使偽造私文書，足以生損害於公眾及他人，處有期徒刑肆月，如易科罰金，
以參佰元折算壹日。緩刑參年。
    事      實
一、戊○○為址設台中縣潭子鄉○○里○○路○段八三巷一號天冷開發有限公司（以
    下簡稱天冷公司）之股東，公司原有股東另有丙○○、乙○○（為丙○○之子）
    、陳基益、陳基全，公司代表人則為丙○○。丙○○並與戊○○約定，由戊○○
    提供土地（即戊○○所有坐落台中縣新社鄉○○○段水底寮小段四二七、四二七
    〡一至四二七〡一八、四二八、四二九〡一至四二九〡二六號等四十餘筆土地）
    ，丙○○負責在上開土地上興建渡假小木屋。因天冷公司營運初期需錢周轉，而
    丙○○有退票之紀錄，以丙○○為公司之負責人已無從向金融機關貸款，戊○○
    乃與丙○○協議，將公司之負責人變更為戊○○之弟弟（即陳基全或陳基益），
    以便能順利向金融機關辦理貸款。因變更公司負責人應經股東會決議改選，八十
    四年七月下旬某日，戊○○即前往台中縣潭子鄉○○路○段八三巷一號丙○○住
    處，向丙○○之妻丁○○○取回天冷公司之公司章程、公司印鑑章、公司股東登
    記印章（含丙○○及乙○○）及核准公司登記資料等物，欲辦理公司負責人之變
    更登記。而因戊○○於加入天冷公司之前，即以其所有之前開土地向己○○抵押
    貸款新台幣（下同）一千萬元，於加入天冷公司後又陸續向己○○借款，或供私
    人使用，或用以清償興建渡假小木屋之工程款，嗣戊○○因積欠鉅額債務已無法
    清償，乃欲將前開土地出售予己○○以為抵償，惟己○○要求須天冷公司一併轉
    讓，以便將來有公司名義可在上開土地上經營渡假小木屋之事業。天冷公司自設
    立完成後，雖無登記之資產，惟迄斯時止，已由丙○○父子現金出資興建小木屋
    ，共達五百九十一萬三千七百五十一元。然而，戊○○為能早日解脫積欠己○○
    之鉅額債務及每月應繳之利息，竟基於偽造私文書之犯意，將其自丁○○○處取
    得之上開文件，交給不知情之己○○，並告知己○○：伊可全權代理天冷公司之
    事，己○○可以變更天冷公司之股東登記等語。己○○乃將上開取得之文件及資
    料交給不知情之代書王國隆（已歿）辦理，王國隆再把其中變更公司股東名義部
    份之事務委由不知情之陳秀珠辦理。陳秀珠遂於八十四年八月三十日，在台中市
    ○○路○段二十一之二號五樓住處，繕寫有「公司股東丙○○出資新台幣七百五
    十萬元由甲○○承受新台幣七百五十萬元；公司股東乙○○出資新台幣五百萬元
    由己○○承受新台幣五百萬元」等字之天冷公司股東同意書一份，並盜蓋丙○○
    、乙○○之印章，因此偽造丙○○、乙○○之天冷公司股東同意書一份，隨後並
    以郵寄方式持以行使向台灣省政府建設廳申請辦理變更登記，台灣省政府建設廳
    於八十四年九月二日准予登記，因而並使承辦之公務人員將此不實之事項存檔為
    檔卷公文書之一部，因此足以生損害於丙○○、乙○○在天冷公司內之股東權益
    及上開機關登記之公信力。
二、案經丙○○、乙○○提起自訴。
    理      由
一、訊據上訴人即被告戊○○（下稱被告）固坦承於右揭時地取得天冷公司之公司章
    程、公司印鑑章、公司股東登記印章及核准公司登記資料等物，並交給己○○等
    事實不諱，惟矢口否認有何偽造文書等犯行，辯稱：自訴人入股後，非但未繳分
    文股金，且自身債信不好，使伊無力繼續負擔原本購地所花費鉅額貸款之利息，
    再加上己○○等債權人逼債，並表示願意加入股東，伊才向丙○○提議將公司及
    土地過戶給己○○，再由丙○○去向己○○尋求補貼損失，且當時丙○○還說，
    將股份轉讓給己○○後，其才有名義向己○○要求補貼損失，本件係經自訴人同
    意後，始將自訴人之股權變更登記予甲○○、己○○等人云云（見本院更(一)卷第
    二六、二七頁，更(二)卷第五二、五三頁）。惟查：
  (一)自訴人指稱其父子二人自天冷公司設立完成後，雖無登記之資產，惟迄股權被變
    更登記時止，已現金出資興建小木屋，共達五百九十一萬三千七百五十一元（見
    本院更(一)卷第二七一、二七一頁），被告亦承認該五百九十一萬三千七百五十一
    元確為自訴人自行僱工興建小木屋支出之費用（見本院更(一)卷第二六一頁），是
    被告所辯「自訴人入股後，未繳分文股金」云云，即不足採。且自訴人二人既已
    就小木屋之部分支出五百餘萬元，興建小木屋之基礎，則該公司即已有部分之資
    產，非完全空殼之公司。
  (二)案外人己○○將上開取得之文件及資料交給不知情之代書王國隆辦理，王國隆再
    把其中變更公司股東名義部份之事務委由不知情之陳秀珠辦理，陳秀珠並於八十
    四年八月三十日，在台中市○○路○段二十一之二號五樓住處，繕寫有「公司股
    東丙○○出資新台幣七百五十萬元由甲○○承受新台幣七百五十萬元；公司股東
    乙○○出資新台幣五百萬元由己○○承受新台幣五百萬元」等字之天冷公司股東
    同意書一份，並蓋用丙○○、乙○○之印章，隨後並以郵寄方式持以行使向台灣
    省政府建設廳申請辦理變更登記，台灣省政府建設廳於八十四年九月二日准予登
    記，並使承辦之公務人員將此事項存檔為檔卷公文書之一部等情，除有天冷公司
    股東同意書（見原審卷第一四二頁）及台灣省政府建設廳以八十五年五月八日八
    五建三管字第三八三二號函所檢送天冷公司登記案卷一宗，經影印在卷可證
    外（見原審卷第一一九、一二一至一七頁），證人即代書王國隆之子王黃哲並
    供稱「（問：本案被告委託你辦理過戶？）我辦理股東過戶，由己○○委託我，
    戊○○先生蓋章‧‧」「（問：辦理資料，戊○○有到你公司？）有補蓋印鑑章
    ，甲○○、戊○○都知道，我是聽我爸爸講，不過他們也知道。」「（問：變更
    登記，至你公司幾次？）戊○○二次，甲○○五、六次。」；證人陳秀珠亦供稱
    「（問：受被告委託辦理手續？）被告未與我接洽，由王國隆代書交給我辦，王
    國隆辦理變更股東登記、董事變更登記及章程，我直接與王國隆接洽。」「（提
    示天冷股東同意書）是王國隆要求我寫的，我以前在王國隆處工作，章也是王國
    隆交給我蓋，我未替他刻過，我在家裡八十四年八月二十九日、三十日左右，地
    點南屯路二段二一〡二號五樓，章程也要蓋章，蓋丙○○、乙○○的章，我用郵
    寄，三十日寄至建設廳，一個星期左右就完成回來，我再轉交代書。」（見原審
    卷第五二、五三頁）。被告戊○○既然於股東變更登記時，仍至代書處補蓋章，
    則如何會不知情？
  (三)而被告於加入天冷公司之前，即以其所有之前開土地向己○○抵押貸款一千萬元
    ，於加入天冷公司後又陸續向己○○借款，或供私人使用，或用以清償興建渡假
    小木屋之工程款等情，亦據己○○於原審時供述甚詳，並有己○○所提出之收據
    、切結書、繳納土地（即被告所有上開之土地）貸款之利息收據、支票、調借金
    錢明細表、及己○○清償天冷公司渡假小木屋工程款之收據在卷可查（見原審卷
    第六四至七八頁）。又己○○確有向被告告知要開發土地，就須有公司之名義，
    嗣被告向己○○告知可全權代理公司，旋即將公司之資料交予己○○，要將公司
    讓與己○○，己○○並告訴被告要變更股東登記一事等情，亦據己○○於原審時
    供述屬實（見原審卷第四二、一八四頁），足見被告係為擺脫私人及天冷公司之
    債務，始告知己○○其可全權代理公司，而將公司及土地過戶予己○○無疑。
  (四)右揭股東同意書上，亦有陳基益、陳基全之印文，雖其二人為被告戊○○之兄弟
    ，完全委由戊○○處理，是以無偽造文書之問題。惟自訴人丙○○、乙○○二人
    否認知情，且被告戊○○於原審調查中亦自承：自訴人對所謂天冷公司增資招募
    股東一事，並不知情等語（見原審卷第一四頁）。且自訴人二人既已投入五百
    餘萬元於天冷公司，豈會在無任何代價之情形下，將自己之股份完全轉讓？從而
    ，戊○○確違背自訴人二人之意，盜蓋其二人之印章，作成右揭股權轉讓之同意
    書，即堪以認定。綜上所述，被告所辯無非為卸責之詞，不足採信，其犯行已堪
    認定。
二、核被告偽造自訴人丙○○、乙○○二人之天冷公司股東同意書並持以行使，係犯
    刑法第二百十六條、第二百十條行使偽造私文書罪。又其明知自訴人丙○○、乙○○並未同意變更登記，竟將此不實之事項，向台灣省政府建設廳申請為變更登
    記，台灣省政府建設廳就書面文件形式審查後，准予登記，並將該申請書件裝訂
    於檔案卷存廳為公文書之一部（見本院前審卷第八十四頁），核另犯刑法第二百
    十四條使公務員登載不實罪。被告應係利用不知情之己○○犯本件之罪，至己○○嗣後再轉請王國隆，並由王國隆轉交陳秀珠辦理，應已超過被告之原先預期，
    是被告僅就利用己○○之部分成立間接正犯。其同時行使偽造之自訴人丙○○、
    乙○○二人私文書，係一行為觸犯二行使偽造私文書罪之想像競合犯，應依刑法
    第五十五條之規定，從一重之行使偽造私文書罪處斷（最高法院七十七年台上字
    第一五七一號判決參照）。被告盜用丙○○、乙○○之印章及偽造彼等印文為偽
    造私文書之部份行為，又前開偽造私文書之低度行為為行使偽造私文書之高度行
    為所吸收，均不另論罪。被告所犯上開二罪間，有方法結果之牽連關係，應依刑
    法第五十五條規定，從一重之行使偽造私文書罪處斷。
三、原審就被告部分予以論科，固非無見，然查：（一）自訴人丙○○、乙○○天冷
    公司股東同意書上之印文名一枚，係屬真正印章所作成之印文，並非刑法第二百
    十九條所指偽造之印文，不在該法條所定必沒收之列，原判決認定陳秀珠以真正
    印章所作成之印文為偽造之印文，引用刑法第二百十九條之規定宣告沒收，於法
    有違；（二）本件確係因「丙○○為該公司負責人因已有退票紀錄，將來公司向
    金融機構申請貸款時可能有困難，被告乃與丙○○協議將公司董事變更為陳基益
    或陳基全，嗣經丙○○同意後，被告乃向丙○○之妻丁○○○取去公司章程、核
    准公司登記資料、公司印鑑章、自訴人二人之公司登記印章」等情業據被告供明
    在卷（見原審卷第一八四頁），核與丙○○於原審陳稱：因為伊債信不好，為取
    信銀行伊乃同意被告拿資料去變更負責人名義給被告之弟弟，以便向銀行申請支
    票，是在八十四年七月底被告來向伊太太拿的等語相符（見原審卷第四三頁），
    足見自訴人交出上開公司登記資料予被告，應係出於雙方協議之結果，而非被告
    使用詐述所致，原審認被告此部分所為，另涉有刑法第三百三十九條第二項之詐
    欺得利罪，亦有未洽。被告上訴意旨否認犯罪，指摘原判決不當，雖無理由，惟
    原判決既有上述可議之處，自應由本院將原判決予以撤銷改判，期臻妥適。爰審
    酌被告之素行、犯罪之動機係為擺脫天冷公司及私人之債務，犯罪所生損害不小
    及犯罪後猶飾詞卸責等一切情狀，量處如主文第二項所示之刑。查被告行為後，
    刑法第四十一條業於九十年一月十日修正公布，同年月十二日生效，修正後刑法
    第四十一條第一項前段規定「犯最重本刑為五年以下有期徒刑以下之刑之罪，而
    受六個月以下有期徒刑或拘役之宣告，因身體、教育、職業、家庭之關係或其他
   正當事由，執行顯有困難者，得以一元以上三元以下折算一日，易科罰金。」，
    與修正前刑法第四十一條規定「犯最重本刑為三年以下有期徒刑以下之刑之罪，
    而受六個月以下有期徒刑或拘役之宣告，因身體、教育、職業、家庭之關係，執
    行顯有困難者，得以一元以上三元以下折算一日，易科罰金。」不同。比較新舊
    法結果，以新法較有利於行為人，故依刑法第二條第一項前段規定，本件自應適
    用裁判時之法律即修正後刑法第四十一條第一項前段之規定，並諭知易科罰金之
    折算標準。末查，被告未曾受有期徒刑以上刑之宣告，有卷內前科表可查，被告
    為擺脫私人及公司之債務糾葛，未經自訴人之同意擅將自訴人之股份變更為己○○、甲○○所有，於法不該，然其本身亦因而失去土地，衡情尚非大惡，且經此
    多年訟累，應知所警惕諒無再犯之虞，本院認所宣告之刑，以暫不執行為適當，
    併諭知緩刑三年，以勵自新。又本件偽造之自訴人丙○○、乙○○股東同意書，
    業據陳秀珠寄交台灣省政府建設廳存檔為公文書之一部，已非被告所有，故不得
    再予宣告沒收，併予敘明。
據上論斷，應依刑事訴訟法第三百六十九條第一項前段、第三百六十四條、第三百四
十三條、第二百九十九條第一項前段，刑法第二條第一項前段、第二百十六條、第二
百十條、第二百十四條、第五十五條、第四十一條第一項前段、第七十四條第一款，
罰金罰鍰提高標準條例第一條前段，判決如主文。
中      華      民      國      九十二     年     二      月   二十七   日
                                  臺灣高等法院臺中分院刑事第十庭
                                        審判長法  官  林  照  明
                                              法  官  王      銘
                                              法  官  蔡  名  曜
右正本證明與原本無異。
如不服本判決應於收受送達後十日內向本院提出上訴書狀，其未敘述上訴之理由者並
得於提起上訴後十日內向本院補提理由書（均須按他造當事人之人數附繕本）。
                                              書記官  許  哲  禎
中      華      民      國      九十二     年     三      月     四     日
                                                                        Ｉ


司法院資訊處製作；財團法人民間司法改革基金會備份。
